【裁判字號】    97,訴,264
【裁判日期】    970730
【裁判案由】    贈與稅
【裁判全文】
高雄高等行政法院判決
                                  97年度訴字第264號
                              .
原      告  甲○○
訴訟代理人  陳惠菊  律師
被      告  財政部台灣省南區國稅局
代  表  人  邱政茂  局長
訴訟代理人  乙○○
上列當事人間贈與稅事件，原告不服財政部中華民國97年2月13
日台財訴字第09600510680號訴願決定，提起行政訴訟，本院判
決如下：
    主  文
原告之訴駁回。
訴訟費用由原告負擔。
    事實及理由
一、緣原告於民國92年間，以共有土地分割方式，移轉坐落台南
    縣永康市○○段609地號等應稅土地應有部分予其子李炎堯
    、李炎城及其孫李柏庭等3人，經被告查獲，以原告有假藉
    免徵贈與稅之土地取巧安排移轉其他應稅財產情事，乃依遺
    產及贈與稅法第4條第2項規定，核定本次贈與總額新台幣（
    下同）25,070,692元，加計92年度前次核定贈與額50,240元
    ，核定原告92年度贈與總額25,120,932元，贈與淨額24,120
    ,932元，應納稅額6,236,116元。原告不服，申請復查，未
    獲變更，提起訴願，亦遭決定駁回，遂提起本件行政訴訟。
二、本件原告主張︰（一）按遺產及贈與稅法僅規定於第4條第2
    項及第5條之情形下始應核課贈與稅。而稅捐乃是公法人團
    體為獲收入之目的，而對於所有滿足法律所定給付義務之構
    成要件之人，以高權所課徵無對待給付之金錢給付，因此稅
    法乃是侵害人民權利之法律，有關稅捐之核課與徵收，均必
    須有法律依據，亦即國家非根據法律不得核課徵收稅捐，亦
    不得要求國民繳納稅捐，而且僅於具體的經濟生活事件及行
    為可以被涵攝於法律的抽象構成要件前提之下時，國家的稅
    捐債權始可成立。此即所謂稅捐法定主義或租稅法定主義。
    因此，除前開遺產及贈與稅法第4條第2項及第5條之規定外
    ，稽徵機關自不得創設任何法律所無之規定對人民核課贈與
    稅。（二）次按「各共有人，得自由處分其應有部分。共有
    物之處分、變更、及設定負擔，應得共有人全體之同意。」
    「各共有人，得隨時請求分割共有物。．．．。」「共有物
    之分割，依共有人協議之方法行之。．．．。」民法第819
    條、第823條第1項及第824條分別定有明文。又「公共設施
    保留地因依本法第49條第1項徵收取得之加成補償，免徵所
    得稅；因繼承或因配偶、直系血親間之贈與而移轉者，免徵
    遺產稅或贈與稅。」都市計畫法第50條之1亦有明文。本件
    訴外人李炎堯、李炎城、李柏庭取得土地之所有權，並非因
    原告之無償贈與，自與財產所有人以自己之財產無償給予他
    人之情形有間；且本件原告與其他共有人協議以原物分配方
    式分割土地時，並無相關法令規定或函釋禁止免徵贈與稅土
    地與一般土地不得合併分割，故財政部92年4月9日台財稅字
    第0910456306號令所為之釋示，依上開說明，顯係增加法律
    （遺產及贈與稅法第4條第2項及第5條對人民核課贈與稅）
    所無之限制，任意溯及既往補徵贈與稅，不但有違憲法第19
    條租稅法定主義之規定，亦與憲法保障人民財產之意旨暨法
    律保留原則有違（司法院釋字第566號解釋參照）。（三）
    又按現代租稅國家將生產工具歸私人所有，國家之財政收入
    則由私有財產之收益中一部分藉租稅負擔由國家分享。故私
    經濟自由性與積極性為租稅國家之前提。而個人在私法上有
    權依財產存續狀態行使其自由使用、收益及處分之權能，並
    免於遭受公權力或第三人之侵害，俾能實現個人自由、發展
    人格及維護尊嚴（司法院釋字第400號解釋參照）。人民在
    稅法上亦有權利藉此為法律上規劃，以減輕租稅負擔；非財
    政目的租稅，以創造租稅特權（租稅優惠）方式，引導人民
    行為方向，其立法目的之達成，即在納稅人具有經濟理性，
    而法律上亦保障其租稅規劃之權利。惟租稅規劃並非無法律
    上界限，例如對私法自治，亦因公共利益之必要，在私法上
    予以限制，例如物權、票據、親屬行為法定主義，從而限制
    了財產權自由。行政法更進一步藉由營業法、建築法、都市
    計畫法予以限制。惟在此法定限制之外，當事人有權依其偏
    好而為自由選擇，其中亦包括減輕稅捐負擔之動機在內，此
    即為合法之租稅規劃。又所謂稅捐規避之脫法行為係指納稅
    義務人不選擇稅法上所考量認為通常之法形式（交易形式）
    ，卻選擇與此不同的迂迴行為或多階段行為或其他異常法形
    式，來達成與選擇通常的法形式之情形基本上同一的經濟上
    效果，而同時減輕或排除與通常的法形式相連結之稅捐負擔
    ，意圖減少稅捐負擔之行為。本件原告係依都市計畫法第50
    條之1規定，將免徵贈與稅之公共設施保留地贈與直系血親
    ，再依民法之規定以原物分配於各共有人之方式分割共有物
    ，此均為稅捐法規及民法所預定之方式，縱原告所為係意圖
    減少稅捐負擔，其亦屬合法之租稅規劃行為。其既為法律上
    所保障之租稅規劃之權利，稽徵機關自不得任意增加法律對
    人民核課贈與稅所無之限制，溯及既往補徵贈與稅。（四）
    再者，行政法之法律不得溯及既往原則，乃源於法治國理念
    及該理念所派生之法安定性與信賴保護原則，此種要求亦適
    用於稅法，特別是由法安定性要求與相關基本權結合，原則
    上禁止法律溯及既往。納稅義務人從事經濟活動，一般均遵
    循經濟理性，溯及既往之租稅負擔，將使此種經濟理性無法
    預見。從憲法角度觀察，納稅義務人基本上有權自由安排其
    所得與財產，以減少租稅負擔之目的。換言之，人民有權從
    事租稅規劃。事實上，非以財政目的之租稅，如經濟、社會
    、環保政策目的之租稅，所以能達成政策目的，基本前提亦
    在於人民能從理性為之，否則此種租稅誘因亦將失其效果。
    故對人民不利益之租稅負擔自不得溯及既往。再按解釋性之
    行政規則雖係以闡釋法規之含義為主旨，惟在後之釋示如與
    在前之釋示不一致時，在前之釋示並非當然錯誤，於後釋示
    發布前，依前釋示所為之行政處分已確定者，除前釋示確有
    違法之情形外，為維持法律秩序之安定，應不受後釋示之影
    響（司法院釋字第287號解釋參照）。又信賴保護原則攸關
    憲法上人民權利之保障，公權力行使涉及人民信賴利益而有
    保護之必要者，即行政法規包括解釋性之行政規則之變更，
    亦有其適用（司法院釋字第525號解釋參照）。（五）然按
    財政部就有關「土地交換」涉及贈與稅部分，僅有67年7月2
    4日台財稅字第34896號函釋「共有土地分割各人無償取得與
    原持分比例不等者應課贈與稅。」及83年7月20日台財稅字
    第831602181號函釋「共有土地協議分割後，‧‧‧，惟彼
    此間已有補償之約定者，除有遺產及贈與稅法第5條第2款、
    第5款或第6款所規定之情形外，免辦理贈與稅申報。」此外
    並無其他釋示，故於財政部92年4月9日台財稅字第09104563
    06號令釋發布前，並無相關法令規定或釋示禁止免徵贈與稅
    土地與一般土地不得合併分割；而土地共有人協議以原物分
    配方式分割土地時，亦僅各人無償取得原應有部分比例不等
    者，或已有補償之約定者涉有遺產及贈與稅法第5條第2款、
    第5款或第6款所規定之情形下始應核課贈與稅外，對所分割
    之共有物並其分配所得之原物取得來源、方式、土地使用分
    區均未加限制，直至財政部92年4月9日台財稅字第09104563
    06號令釋發布後始加限制，依前所述及司法院釋字第287號
    及第525號解釋之意旨，被告自不得溯及既往增加納稅義務
    人之租稅負擔，核定原告應補納贈與稅等情。並聲明求為判
    決訴願決定及原處分（復查決定含原核定處分）均撤銷。
三、被告則以：（一）按所謂「稅捐規避」乃是指利用私法自治
    契約自由原則，對於私法上法形式選擇之可能性，從私經濟
    活動交易之正常觀點來看，欠缺合理之理由，而選擇通常所
    不使用之法形式，於結果上實現所意圖之經濟目的或經濟成
    果，但因不具備對應於通常使用之法形式之課稅要件，因此
    減輕或排除稅捐負擔。因此稅捐規避與合法的（未濫用的）
    節稅不同，節稅乃是依據稅捐法規所預定之方式，意圖減少
    稅捐負擔之行為，反之，「稅捐規避」則是利用稅捐法規所
    未預定之異常的或不相當的法形式，意圖減少稅捐負擔之行
    為。故而，納稅義務人不選擇稅法上所考量認為通常之法形
    式（交易形式），卻選擇與此不同之迂迴行為或其他異常的
    法形式，以達成與選擇通常法形式之情形基本上相同之經濟
    效果，而同時卻能減輕或排除與通常法形式相連結之稅捐上
    負擔者，即應認屬「租稅規避」，而非合法之節稅。（二）
    次按都市計畫法第50條之1規定意旨，係鑑於土地如被指定
    為公共設施保留地，不僅土地所有權人於徵收前受有土地使
    用目的之限制，復因同法第50條又將原定政府機關取得公共
    設施保留地之期限予以修正刪除，故為維護土地所有權人之
    權益，都市計畫法除提高徵收補償地價外，另增訂第50條之
    1加強稅捐優惠，以彌補土地所有權人因長期保留所遭受之
    損失。惟本件贈與之情形，係藉由原告先贈與極微小應有部
    分之建地及極大部分應有部分之公共設施保留地予其子及其
    孫，形成共有上開應稅地及公共設施保留地之關係；此種移
    轉方式，不僅形成更複雜之共有關係，有違一般土地共有常
    態，亦不利於土地之利用及經濟融通；尤其原告贈與原應課
    贈與稅之應稅地部分，因其贈與之應有部分微小，價值甚微
    因而免徵贈與稅，然其子及孫卻已取得該應稅地及公共設施
    保留地之共有人地位，造成原告與其子及孫共有上開應稅地
    及公共設施保留地之形式，進而再以協議分割之方式，終致
    原告之子及孫取得上開原告原應繳納贈與稅之應稅地所有權
    全部。要言之，原告藉與其子及孫間進行一連串之非常規贈
    與形成外觀上彼此間權利價值幾乎均等之共有關係，再藉由
    彼此間合併分割土地之協議，終致原告之子及孫取得原屬原
    告所有之應稅地全部，凡此各節顯係經過精細之計算，使原
    告得以迂迴之方式將其所有之應稅地移轉予其子及孫，從而
    實質上達成原告無償贈與應稅地之目的，而毋庸繳納贈與稅
    ，然此顯非都市計畫法第50條之1給予公共設施保留地所有
    權人租稅優惠之目的，顯係濫用該租稅優惠之規定，從而排
    除其應負擔之贈與稅，則原告之行為顯然為一「租稅規避」
    行為，甚為明確。（三）又租稅法所重視者，應為足以表徵
    納稅能力之經濟，而非其外觀形式之法律行為，故在解釋適
    用稅法時，所應根據者為經濟實質，不僅止於形式上之公平
    ，應就實質上經濟利益之享受者予以課稅，始符實質課稅及
    公平課稅之原則，司法院釋字第420、496及500號解釋可資
    參照。又量能課稅為法治國家稅法之基本原則，租稅負擔應
    依其經濟之給付能力來衡量，而定其適當的納稅義務，凡負
    有相同之負擔能力即應負擔相同之租稅，司法院釋字第565
    號解釋理由書可資參照，如利用避稅行為以取得租稅利益，
    其私法上效果依契約自由原則仍予尊重，但在稅法上則應依
    實質負擔能力予以調整。蓋避稅行為本質為脫法行為，稅法
    本身為強行法即有不容規避性。本件經濟上之實質意義，係
    原告假藉免徵贈與稅之台南縣佳里鎮○里段1200-14、1200-
    15、1200-16地號、北文段569地號及永康市○○段836-6地
    號等5筆公共設施保留地，取巧安排移轉應稅之台南縣永康
    市○○段609、652地號、鹽西段15地號、鹽行段800-4、800
    -15、800-16、800-17、800-18、800-19、932-39地號及鹽
    北段1508-2、1508-3地號等12筆應稅地予李炎堯、李炎城及
    李柏庭等3人，被告依遺產及贈與稅法第4條第2項規定，按
    鹽南段609、652地號、鹽西段15地號、鹽行段800-4、800-1
    5、800-16、800-17、800-18、800-19、932-39地號及鹽北
    段1508-2、1508-3地號等12筆應稅地應有部分各998/1000（
    均扣除已申報贈與應有部分2/1000）之公告土地現值，核定
    系爭贈與總額25,070,692元，並無不合。（四）再按本件贈
    與日期為92年1月22日及同年4月3日，依稅捐稽徵法第21條
    第1項第3款及第22條第2款規定計算其核課期間，分別自92
    年2月22日起至99年2月21日止及自92年5月6日起至99年5月5
    日止（贈與稅申報期限92年5月3日為星期六，延長至92年5
    月5日），被告縱未於贈與行為發生時發現課稅之事實，要
    非不能於發現後在核課期間內另行補徵，參諸最高行政法院
    93年度判字第976號判決：「稅捐機關在核課期間內若另發
    現有應徵之稅捐時，依稅捐稽徵法第21條之明文規定，稽徵
    稅捐機關本得依法予以補行課徵，不受原處分之拘束，從而
    ，納稅義務人自不得據之作為信賴基礎，主張信賴保護，‧
    ‧‧。」亦持相同見解。又財政部92年4月9日台財稅字第09
    10456306號令釋規定旨在貫徹前揭實質課稅原則，為防止贈
    與稅逃漏及維持課稅公平所必要，且係在闡明法規之原意，
    應自法規生效之日起有其適用，不生溯及既往之問題，納稅
    義務人若違反稅法上誠實申報繳納稅款義務，而減少核定應
    納稅額，稽徵機關得依職權查得有關課稅之重要事實，依法
    補徵。（五）末按行為人利用免稅之公共設施保留地移轉應
    稅財產者，其所採模式，究其實質，係以免稅之公共設施保
    留地為工具，目的仍在無償移轉其他應稅財產，顯然與直接
    贈與應稅財產，實質上並無不同，且該免稅之公共設施保留
    地僅係作為無償移轉應稅財產之工具，非移轉應稅財產之對
    價或負擔；又該免稅之公共設施保留地並不以行為人自有為
    限，相對人、第三人亦均得提供該免稅土地作為移轉應稅財
    產工具，此種情形，行為人之財產於減少應稅地之同時，雖
    增加原非屬其所有之公共設施保留地，惟其取得該公共設施
    保留地後，得再為免稅之贈與移轉，縱死亡前未再為贈與移
    轉，俟其死亡時亦因繼承而免稅移轉予繼承人，故就該家族
    整體之財產而言，該免稅之公共設施保留地，僅係內部成員
    移轉應稅土地之工具，尚非移轉應稅財產之對價或負擔，是
    本件與財政部92年4月9日台財稅字第0910456306號令釋所規
    定之實質課稅原則並無不符，原告所訴洵無足採等語，資為
    抗辯。並聲明求為判決駁回原告之訴。
四、兩造之爭點為原告與其子李炎堯、李炎城及其孫李柏庭等3
    人，以免徵遺產稅或贈與稅之公共設施保留地與一般土地形
    成共有關係再予合併分割之方式，將應稅之一般土地移轉予
    其子及其孫等3人所有，為合法之節稅行為，抑或屬逃避贈
    與稅之租稅規避行為？經查：
（一）按「凡經常居住中華民國境內之中華民國國民，就其在中
      華民國境內或境外之財產為贈與者，應依本法規定，課徵
      贈與稅。」「本法稱贈與，指財產所有人以自己之財產無
      償給予他人，經他人允受而生效力之行為。」「同一贈與
      人在同一年內有兩次以上依本法規定應申報納稅之贈與行
      為者，應於辦理後一次贈與稅申報時，將同一年內以前各
      次之贈與事實及納稅情形合併申報。」為遺產及贈與稅法
      第3條第1項、第4條第2項及第25條所規定。又「贈與人假
      藉免徵贈與稅之土地，取巧安排移轉其他應稅財產予子女
      者，例如：先贈與子女公共設施保留地，再以現金買回；
      或先贈與子女公共設施保留地，再以建地與之交換；或先
      贈與子女公共設施保留地之大部分持分及建地之極小部分
      持分，再經由共有土地分割，使其子女取得整筆建地等，
      其實質與直接贈與現金、建地等應稅財產並無不同，應就
      實質贈與移轉之財產，依遺產及贈與稅法第4條第2項規定
      課徵贈與稅。」則經財政部92年4月9日台財稅字第091045
      6306號令釋在案，查該令釋係財政部本於行政主管機關之
      地位，就如何貫徹遺產及贈與稅法第4條第2項規定之執行
      所為闡明法規原意之行政規則，核與母法規定之意旨相符
      ，本院自得予以援用。
（二）次按所謂「稅捐規避」乃是指利用私法自治契約自由原則
      ，對於私法上法形式選擇之可能性，從私經濟活動交易之
      正常觀點來看，欠缺合理之理由，而選擇通常所不使用之
      法形式，於結果上實現所意圖之經濟目的或經濟成果，但
      因不具備對應於通常使用之法形式之課稅要件，因此減輕
      或排除稅捐負擔。因此稅捐規避與合法的（未濫用的）節
      稅不同，節稅乃是依據稅捐法規所預定之方式，意圖減少
      稅捐負擔之行為；反之，「稅捐規避」則是利用稅捐法規
      所未預定之異常的或不相當的法形式，意圖減少稅捐負擔
      之行為。故而，納稅義務人不選擇稅法上所考量認為通常
      之法形式（交易形式），卻選擇與此不同之迂迴行為或其
      他異常的法形式，以達成與選擇通常法形式之情形基本上
      相同之經濟效果，而同時卻能減輕或排除與通常法形式相
      連結之稅捐上負擔者，即應認屬「租稅規避」，而非合法
      之節稅。
（三）經查，本件原告於92年1月6日將其所有台南縣永康市○○
      段609、652地號、鹽西段15地號等3筆工業區○地○○○
      段800-4、800-16、800-17、932-39地號等4筆住宅區土地
      應有部分各1/1000贈與其子李炎堯及李炎城等2人，業經
      被告核定贈與總額31,468元在案，同日原告及其子李炎堯
      、李炎城等3人共同向訴外人高宗禮購買台南縣佳里鎮○
      里段1200-14、1200-15、1200-16地號及北文段569地號等
      4筆公共設施保留地，嗣於92年1月22日原告經由辦理上開
      共有土地分割，使李炎堯取得鹽南段609地號工業區○地
      ○○○段800-16、800-17、932-39地號等3筆住宅區土地
      全部，李炎城取得鹽南段652地號、鹽西段15地號等2筆工
      業區○地○○○段800-4地號住宅區土地全部，原告則取
      得佳里段1200-14、1200-15、1200-16地號及北文段569地
      號等4筆公共設施保留地全部；又原告及其子李炎城、其
      孫李柏庭等3人於92年1月17日共同向訴外人沈瑞瑩及沈陳
      月梅購買台南縣永康市○○段836-6地號公共設施保留地
      ，原告另於92年1月20日將其所有台南縣永康市○○段150
      8-2、1508-3地號等2筆工業區○地○○○段800-15、800-
      18、800-19地號等3筆住宅區土地應有部分各1/1000贈與
      李炎城及李柏庭，亦經被告核定贈與總額18,772元在案，
      嗣於92年4月3日原告經由辦理上開共有土地分割，使李炎
      城取得鹽行段800-18及800-19地號等2筆住宅區土地全部
      ，李柏庭取得鹽北段1508-2、1508-3地號等2筆工業區○
      地○○○段800-15地號住宅區土地全部，原告則取得兵北
      段836-6地號公共設施保留地全部等情，業據兩造分別陳
      明在卷，並有台南縣永康市公所都市計畫土地使用分區（
      或公共設施用地）證明書、台南縣佳里鎮公所都市計畫土
      地使用分區（或公共設施用地）證明書、土地買賣所有權
      移轉契約書、土地登記申請書、共有土地所有權分割契約
      書及被告贈與稅應稅案件核定通知書等影本附復查案卷足
      稽。綜上各情可知，原告於短時間內，藉由贈與些微應有
      部分之應稅土地予其子李炎堯、李炎城及其孫李柏庭等3
      人，及與李炎堯、李炎城、李柏庭等3人共同購入免徵遺
      產稅或贈與稅之公共設施保留地之方式，形成4人共有各
      該公共設施保留地及應稅土地之法律關係後，繼而再以合
      併分割之方式，使李炎堯、李炎城、李柏庭分別取得上開
      應稅土地，原告則取得渠等共同購入之公共設施保留地，
      故原告實係藉由免徵遺產稅或贈與稅之公共設施保留地與
      原為其所有應稅土地合併分割之方式，巧妙安排移轉應稅
      土地予其子李炎堯、李炎城及其孫李柏庭等3人，而達成
      將應稅土地贈與其子及其孫之目的，情實顯然。
（四）其次，都市計畫法第50條之1規定：「公共設施保留地因
      本法第49條第1項徵收取得之加成補償，免徵所得稅；因
      繼承或因配偶、直系血親間之贈與而移轉者，免徵遺產稅
      或贈與稅。」之意旨，係鑑於土地如被指定為公共設施保
      留地，不僅土地所有權人於徵收前受有土地使用目的之限
      制，復因同法第50條又將原定政府機關取得公共設施保留
      地之期限予以修正刪除，故為維護土地所有權人之權益，
      都市計畫法除提高徵收補償地價外，另增訂第50條之1加
      強稅捐優惠，以彌補土地所有權人因長期保留所遭受之損
      失。而本件原告利用免稅之公共設施保留地移轉應稅財產
      者，其所採模式，究其實質，係以免稅之公共設施保留地
      為工具，目的仍在無償移轉其他應稅財產，顯然與直接贈
      與應稅財產，實質上並無不同，且該免稅之公共設施保留
      地僅係做為無償移轉應稅財產之工具，非移轉應稅財產之
      對價或負擔；又該免稅之公共設施保留地並不以行為人自
      有為限，相對人、第三人亦均得提供該免稅土地作為移轉
      應稅財產工具，此種情形，行為人之財產於減少應稅財產
      之同時，雖增加原非屬其所有之公共設施保留地，惟其取
      得該公共設施保留地後，得再為免稅之贈與移轉，縱死亡
      前未再為贈與移轉，俟其死亡時亦因繼承而免稅移轉予繼
      承人，故就該家族整體之財產而言，該免稅之公共設施保
      留地，僅係內部成員移轉應稅土地之工具，尚非移轉應稅
      財產之對價或負擔。本件原告藉由贈與些微應有部分之應
      稅土地予其子李炎堯、李炎城及其孫李柏庭，及與李炎堯
      、李炎城、李柏庭共同購入免徵遺產稅或贈與稅之公共設
      施保留地之方式，形成4人共有各該公共設施保留地及應
      稅土地之法律關係，此種贈與移轉所有權之方式，不僅形
      成較為複雜之共有關係，有違一般土地共有常態，亦不利
      於土地之利用及經濟融通；尤其原告贈與原應課贈與稅之
      土地部分，因其贈與之應有部分微小，價值甚微因而免徵
      贈與稅或僅課徵些微之贈與稅，然其子及其孫卻已取得該
      應稅土地及公共設施保留地之共有人地位，造成原告與其
      子及其孫共有上開應稅土地及公共設施保留地之形式，進
      而再以協議分割之方式，使原告之子及孫取得原屬原告所
      有，且原應繳納贈與稅之土地即鹽南段609、652地號、鹽
      西段15地號、鹽行段80 0-4、800-15、800-16、800-17、
      800-18、800-19、932- 39地號及鹽北段1508-2、1508-3
      地號等12筆土地所有權全部。要言之，原告藉與其子李炎
      堯、李炎城及其孫李柏庭間進行一連串之非常規之土地移
      轉及合併分割，終致原告之子及孫取得原屬原告所有應稅
      土地之全部，凡此各節顯係經過精細之計算，使原告得以
      迂迴之方式將其屬應稅之土地移轉給其子及其孫，而毋庸
      繳納贈與稅。是原告與其子、其孫間之土地移轉及合併分
      割等行為，形式上固係透過私法上契約自由之方式，所為
      合於法律形式之行為；但其中如前所述，有諸多違反正常
      私經濟活動之模式，然原告卻經由上開巧妙安排之結果，
      達成由原告贈與上開應稅土地予其子及其孫之目的，卻可
      因此而免除原應繳納之贈與稅，顯係濫用上開法條租稅優
      惠之規定，則原告之行為顯然為一「租稅規避」行為，甚
      為明確。原告訴稱其行為均屬依據法律規定之合法節稅行
      為，李炎堯、李炎城、李柏庭等3人並非無償取得系爭應
      稅土地，而係本於共有物分割取得，且原告無庸繳納贈與
      稅純係法律規定之結果，並非取巧安排之租稅規避云云，
      並不足採。
（五）再按「稅捐之核課期間，依左列規定：一、依法應由納稅
      義務人申報繳納之稅捐，已在規定期間內申報，且無故意
      以詐欺或不正當方法逃漏稅捐者，其核課期間為5年。二
      、依法應由納稅義務人實貼之印花稅，及應由稅捐稽徵機
      關依稅籍底冊或查得資料核定課徵之稅捐，其核課期間為
      5年。三、未於規定期間內申報，或故意以詐欺或其他不
      正當方法逃漏稅捐者，其核課期間為7年。在前項核課期
      間內，經另發現應徵之稅捐者，仍應依法補徵或並予處罰
      ；在核課期間內未經發現者，以後不得再補稅處罰。」稅
      捐稽徵法第21條定有明文。又財政部上揭92年4月9日台財
      稅字第0910456306號令釋，乃係主管機關為闡明遺產及贈
      與稅法第4條第2項規定之原意所為之釋示，自法規生效之
      日起即有其適用，要與法律溯及既往無涉，不生溯及既往
      之問題。且該函釋規定旨在貫徹前揭實質課稅原則，為防
      止贈與稅逃漏及維持課稅公平所必要，並未增加法律所定
      人民納稅義務，與憲法第19條並無牴觸，亦無關於信賴保
      護原則。是被告事後於核課期間內查得原告贈與系爭應稅
      土地之全貌，乃據查得之事證依遺產及贈與稅法第3條第1
      項、第4條第2項及第25條規定，核實對原告補徵贈與稅，
      核與稅捐稽徵法第21條第2項規定無違，從而原告自亦不
      得據先前已確定之核課處分作為信賴基礎主張信賴保護。
      且該項核課處分並未增加原告法律規定以外之負擔，亦無
      違反租稅法定及法律保留原則，原告所訴，洵無足採。至
      原告所舉財政部67年7月24日台財稅字第34896號函釋「共
      有土地分割各人無償取得原持分比例不等者應核課贈與稅
      」及83年7月20日台財稅字第831602181號函釋「共有土地
      協議分割後，‧‧‧，彼此間已有補償之約定者，除有遺
      產及贈與稅法第5條第2款、第5款或第6款所規定之情形外
      ，免辦理贈與稅申報」等，均係非以租稅規避為手段之共
      有物分割案件所為之釋示，此與本件係刻意安排之租稅規
      避情形不同，自難比附援引。原告主張財政部未曾禁止人
      民以免徵贈與稅土地與一般土地合併分割，嗣卻以92年4
      月9日台財稅字第0910456306號令釋回溯增加人民所無之
      限制云云，亦不足取。
（六）綜上所述，原告之主張並不可採。從而被告依遺產及贈與
      稅法第4條第2項規定，按鹽南段609、652地號、鹽西段15
      地號、鹽行段800-4、800-15、800-16、800-17、800-18
      、800-19、932-39地號及鹽北段1508-2、1508-3地號等12
      筆應稅土地應有部分各998/1000（均扣除已申報贈與應有
      部分2/1000）之公告土地現值，核定本次贈與總額25,070
      ,692元，加計92年度前次核定贈與總額50,240元，核定原
      告92年度贈與總額25,120,932元，贈與淨額24,120,932元
      ，應納稅額6,236,116元，並無違誤；復查決定及訴願決
      定予以維持，亦無不合。原告起訴意旨求為撤銷，為無理
      由，應予駁回。
五、據上論結，本件原告之訴為無理由，行政訴訟法第195條第1
    項後段、第98條第1項前段，判決如主文。
中    華    民    國    97    年     7    月   30     日
              高雄高等行政法院第三庭
                          審判長法官  邱  政  強
                                法官  詹  日  賢
                                法官  李  協  明
以上正本係照原本作成。
如不服本判決，應於判決送達後20日內向本院提出上訴書狀，其
未表明上訴理由者，應於提起上訴後20日內向本院提出上訴理由
書（須按對造人數附繕本）；如於本判決宣示或公告後送達前提
起上訴者，應於判決送達後20日內補提上訴理由書（須附繕本）
。未表明上訴理由者，逕以裁定駁回。
中    華    民    國    97    年     7    月   30     日
                              書記官  周  良  駿


司法院資訊處製作；財團法人民間司法改革基金會備份。
